臺灣臺中地方法院民事判決
110年度訴字第1019號
原      告  胡進福  
訴訟代理人  胡達仁律師
被      告  胡幸如  
            胡芷芸  
            胡國信  
兼上一人之
輔  助  人  卓麗娟  
共      同
訴訟代理人  陳昭琦律師
上列當事人間請求塗銷所有權移轉登記等事件，本院於民國111
年11月16日言詞辯論終結，判決如下：
    主    文
原告之訴駁回。
訴訟費用由原告負擔。
    事實及理由
一、原告主張：
㈠、原告與被告甲○○（下逕稱姓名）原為配偶關係，並育有子女
    即被告乙○○、丙○○、丁○○3人（下合稱乙○○等3人，分稱其等
    姓名，又丁○○於民國110年12月9日經本院110年度輔宣字第9
    0號裁定宣告為受輔助宣告之人，並選定其母即甲○○為輔助
    人），嗣因原告與甲○○間離婚及請求剩餘財產分配事件，於
    109年7月24日經本院106年度家訴字第79號判決甲○○應給付
    原告新臺幣（下同）1,643,559元，並得供擔保假執行，及
    經臺灣高等法院臺中分院（下稱臺中高分院）於111年1月9
    日以107年度家上字第117號判決甲○○應再給付原告885,014
    元確定（下稱系爭剩餘財產分配事件），詎甲○○明知於此，
    仍於109年11月30日將其名下如附表所示之不動產（下稱系
    爭不動產）以贈與為原因移轉登記予乙○○等3人，原告於同
    年12月間持系爭剩餘財產分配事件一審判決就系爭不動產聲
    請假執行時始知其事，而甲○○名下並無其他財產可供執行，
    其所為致原告求償困難，顯然有害於原告之債權，爰依民法
    第244條第1項、第4項之規定為請求。
㈡、甲○○雖稱乙○○、丙○○自105年5月起每月固定給付伊各1萬元供
    伊生活等語，惟彼時二人僅為學生，丙○○且尚未成年，所辯
    不合常情，何況該二人對甲○○原即有扶養義務，其等之給付
    為扶養義務之履行，非對價關係。
㈢、聲明：1.甲○○與乙○○等3人於109年11月10日就系爭不動產所
    為贈與行為，及於109年11月23日以贈與為原因所為之所有
    權移轉之物權行為，均應予撤銷。2.乙○○等3人應將系爭不
    動產所有權移轉登記塗銷，回復為甲○○所有。
二、被告部分：
㈠、甲○○與原告婚姻存續期間，因原告經常處於工作不穩定狀態
    ，家中支出多由甲○○負擔，二人常為經濟問題爭吵，原告曾
    因辱駡及向甲○○索討結婚贈與之金飾經甲○○聲請核發保護令
    在案，終至於106年4月21日和解離婚；又甲○○於105年4月25
    日因非自願性離職後，生活無以為繼，乙○○、丙○○即自同年
    5月開始，每月固定給付1萬元供甲○○生活，甲○○方於109年9
    月間與乙○○、丙○○約定，將系爭不動產所有權移轉予其二人
    ，二人則繼續給付甲○○各1萬元，直至甲○○過世。可知甲○○
    與乙○○、丙○○間就系爭不動產所為移轉行為，形式上雖為贈
    與之無償行為，實際則為有償行為。又丁○○自幼患有自閉症
    、輕度智能不足、非特定的鬱症，並領有身心障礙證明（中
    度障礙），且自父母即原告、甲○○離婚後，均由甲○○單獨照
    顧扶養，縱使本院107年度家親聲字第589號裁定命原告須每
    月給付丁○○8,000元，原告亦選擇視而不見，未盡父親之責
    ，甲○○移轉系爭不動產之目的，亦希望其百年後，乙○○、丙○○可繼續照顧丁○○。
㈡、丁○○因無謀生能力且縱使名下有系爭不動產持分，其財產亦
    不足以維持生活，此經本院111年度家親聲字第858號裁定原
    告應自111年4月2日起，每月5日前給付丁○○6,000元在案，
    有裁定可佐；是甲○○將系爭不動產所有權移轉予丁○○，為扶
    養費之預付，亦可讓丁○○有長期穩定之住所、減輕其居住費
    用之支出，兼有清償對丁○○債務之意，亦非無對價關係之無
    償行為。
㈢、聲明：原告之訴駁回。
三、不爭執事項（見本院卷第421-422頁，並由本院依卷內資料
    作部分文字修正）：
㈠、原告與甲○○於84年1月14日結婚，並育有子女即乙○○等3人，
    嗣於106年4月21日經法院和解離婚，於106年5月9日登記。
㈡、本院106年度家訴字第79號分配剩餘財產事件經原告、甲○○上
    訴後由臺中高分院以109年度家上字第117號判決，除原審判
    決甲○○應給付原告1,643,559元外，應再給付原告885,014元
    本息，業已確定（即系爭剩餘財產分配事件）。
㈢、系爭不動產原為甲○○所有，於109年11月23日以贈與為原因登
    記為乙○○等3人共有，權利範圍如本院卷第91至115頁登記謄
    本所示。
㈣、丁○○於110年12月9日經本院以110年度輔宣字第90號宣告為受
    輔助宣告之人，並選定甲○○為其輔助人。
㈤、甲○○、丁○○就本院107年度家親聲字第589號、108年度家親聲
    抗字第83號給付撫養費事件，對於原告之債權，業經原告以
    債權抵銷而消滅。
㈥、丁○○與原告間聲請給付撫養費事件經本院以111年度家親聲字
    第858號裁定，裁定內容見本院卷第395至398頁，現由戊○○
    提起抗告中。
四、本院之判斷：
㈠、甲○○與乙○○等3人間就系爭不動產所為移轉行為非屬無償行為
    ：
　1.按債務人所為之無償行為，有害及債權者，債權人得聲請法
    院撤銷之。民法第244條第1項定有明文。所謂無償行為，係
    指無對價之對待給付之行為，其範圍應依債權人撤銷權之目
    的定之(最高法院110年度台上字第1586號民事判決意旨參照
    )。又民法第244條第1、2項所稱之無償或有償行為，係以債
    務人與第三人間之行為有無互為對價關係之給付為其區別標
    準；倘債務人將其不動產廉價讓與第三人，或以其價值對於
    受讓者清償債務，其他債權人亦僅於有同法條第2項情形時
    ，始得以訴請求撤銷，尚不能認其行為為無償，而逕指債務
    人之換價為同條第1項之詐害行為，俾以保全法定撤銷權之
    行使，兼資防免妨害交易之安全；亦即民法第244條規定撤
    銷權之規範意旨，係依債務人與第三人間法律行為是否互有
    對價，區別其行使之要件，俾使受益人及債權人之利益，均
    得受保護（最高法院101年度台上字第498號、108年度台上
    字第2330號判決意旨參照）。
　2.本件原告主張甲○○將系爭不動產所有權移轉登記予乙○○等3
    人所有，屬無償行為等語。惟為被告否認，並辯稱：丁○○有
    自閉症、邊緣性智能障礙狀況，無工作謀生能力，甲○○與原
    告對丁○○仍有扶養義務，系爭不動產係為提供丁○○長期穩定
    之住所，減輕其居住費用支出，故系爭不動產移轉登記，兼
    有清償其對丁○○扶養費之意，而甲○○將系爭不動產移轉乙○○
    、丙○○，乙○○、丙○○每月各給付甲○○1萬元，直至甲○○過世
    為止，系爭不動產雖以贈與之形式移轉，實際上為有償行為
    等語；經查：
　⑴丁○○因自閉症、邊緣性智能障礙，其為意思表示及受意思表
    示之效果之能力，明顯不足，業經本院以110年度輔宣字第9
    0號裁定宣告為受輔助宣告之人，並選定甲○○為其輔助人等
    情，有該裁定在卷可佐（見本院卷第255頁），並經本院職
    權調取該事件卷宗核閱無訛；又丁○○因罹自閉症等，無謀生
    能力，亦無財產足以維持生活，前請求原告給付扶養費，亦
    經本院以111年度家聲字第858號裁定原告應自111年4月2日
    起，至丁○○死亡之日止，按月於每月5日前，給付丁○○扶養
    費6,000元在案（現尚未確定），有上述裁定可佐（見本院
    卷第395-398頁）；而原告與甲○○為丁○○之父母，依民法第1
    114條第1款、第1115條第1項規定，對丁○○負扶養義務，甲○○且為丁○○之輔助人，甲○○為照顧及善盡撫養丁○○之義務，
    並提供丁○○可住居之處所，避免丁○○日後無安身之處，故將
    系爭不動產權利範圍三分之一移轉登記予丁○○，形式上雖為
    贈與，實則係抵償對丁○○將來之扶養照顧債務，自難認係無
    對價關係之無償行為。
　⑵又乙○○、丙○○均為原告與甲○○之女，依丙○○所陳：媽媽（即
    甲○○）有跟我、姊姊乙○○說，她現在這樣要照顧弟弟辛苦，
    且她身體有狀況，如果她以後怎麼了，希望我跟姊姊可以照
    顧弟弟，所以把系爭不動產移轉登記我們名下，在移轉之前
    ，我與姊姊因為覺得這是媽媽辛苦賺錢買的房子，討論如果
    當月收入，當月就給媽媽1萬元，我已經持續給媽媽2年多了
    ，以姊姊的經濟狀況，她應該給得比我更久，我們目前也持
    續依約定給付等語（見本院卷第343-345頁），並有丙○○提
    出之薪資資料可佐（見本院卷第381-391頁），可見甲○○確
    因將系爭不動產權利範圍各三分之一移轉予乙○○、丙○○，而
    受有乙○○、丙○○每月給付1萬元及乙○○、丙○○允諾對丁○○照
    顧之對價，且乙○○、丙○○之給付亦非對甲○○扶養義務之履行
    ，則甲○○將系爭不動產移轉各三分之一予乙○○、丙○○，亦難
    認係無償行為。
　⑶據上可知，甲○○將系爭不動產移轉予乙○○等3人之行為並非詐
    害原告對甲○○債權之「無償」行為，乃家庭成員間共同考量
    居住、扶養情形，本於感情、人倫等所為，被告所辯，尚非
    無據。又原告所舉證據，尚不足以認定被告間就系爭不動產
    所為移轉，係屬無償行為。是原告依民法第244條第1項之規
    定，請求撤銷被告就系爭不動產所為贈與及所有權移轉行為
    ，應無理由。
㈡、原告主張依同條第4項規定請求塗銷系爭不動產所有權移轉登
    記，為無理由：承上所述，甲○○移轉系爭不動產所有權予乙○○等3人既非無償行為，原告已無從依民法第244條第1項規
    定請求撤銷系爭不動產贈與之債權及物權行為，自不得依同
    條第4項規定請求塗銷系爭不動產所有權移轉登記。
五、綜上所述，原告依民法第244條第1項、第4項之規定，請求
    被告就系爭不動產於109年11月10日所為贈與之債權行為，
    及於同年月23日所為所有權移轉登記之物權行為，予以撤銷
    ；及乙○○等3人應塗銷前開所有權登記，均為無理由，應予
    駁回。　
六、本件事證已臻明確，兩造其餘之攻擊或防禦方法及所提出之
    證據，經本院斟酌後，認為均不足以影響本判決之結果，爰
    不逐一論列，附此敘明。　
七、訴訟費用負擔之依據：民事訴訟法第78條。
中　　華　　民　　國　　111 　年　　12　　月　　14　　日
                  民事第五庭    法  官  李蓓
以上正本係照原本製作。　　　　　　　　　
如對本判決上訴，須於判決送達後20日內向本院提出上訴狀。如
委任律師提起上訴者，應一併繳納上訴審裁判費。　　　　
中　　華　　民　　國　　111 　年　　12　　月　　15　　日
                                書記官  陳采瑜

附表：
1.臺中市○○區○○段000地號土地，權利範圍1/14。
2.臺中市○○區○○段000地號土地，權利範圍全部。
3.臺中市○○區○○段00○號建物（門牌號碼：臺中市○○區○○路000巷
  00弄0號），權利範圍全部。